【裁判字號】    98,交聲,2989
【裁判日期】    981130
【裁判案由】    聲明異議
【裁判全文】
臺灣高雄地方法院交通事件裁定        98年度交聲字第2989號
原處分機關  高雄市政府交通局
異  議  人
即受處分人  甲○○
上列受處分人因違反道路交通管理處罰條例案件，對於高雄市政
府交通98年10月30日所為之處分（原處分案號：高市交裁字第裁
32-BO0000000號），聲明異議，本院裁定如下：
    主  文
原處分撤銷。
甲○○汽車駕駛人，駕駛汽車經測試檢定酒精濃度超過規定標準
，吊扣其重型機器腳踏車駕駛執照拾貳個月，並施以道路交通安
全講習。
    理  由
一、原處分意旨以：異議人即受處分人甲○○於民國97年4 月29
    日上午7 時5 分許，飲酒後騎乘車牌號碼CHL-509 號重型機
    車，行經高雄市○○路前，經警攔檢，測得異議人呼氣酒精
    濃度達每公升0.62毫克，為警製單舉發，嗣由原處分機關依
    道路交通管理處罰條例第35條第1 項第1 款及第24條第1 項
    第2 款之規定，裁處異議人罰鍰新臺幣（下同）45,000元，
    吊扣駕駛執照12個月，並施以道安講習等語。
二、異議意旨略以：異議人上開違規行為，業經臺灣高雄地方法
    院檢察署檢察官以97年度偵字第13488 號予以緩起訴處分確
    定，並命異議人向指定之公益團體、地方自治團體或社區提
    供80小時之義務勞動確定，異議人亦已依緩起訴內容履行，
    ，原處分機關仍為裁罰，請求撤銷原處分，依法聲明異議等
    語。
三、經查：
（一）本件異議人酒後駕車因僅有一個交通違規行為，有關處罰
      效果之罰鍰、吊扣駕駛執照、施以道路交通安全講習，與
      該交通違規行為是否存在，均無從分離。法院審理時應先
      確定異議人是否確有交通違規行為存在，再決定原處分機
      關所適用之法律有無錯誤。異議人如已對於原處分之一部
      分聲明異議，法院即應就與違規行為無從分離之罰鍰、吊
      扣駕駛執照、道路交通安全講習等全部處罰效果，併予審
      理，合先敘明。
（二）按汽車駕駛人，駕駛汽車經測試檢定有酒精濃度超過規定
      標準者，處15,000元以上60,000元以下罰鍰，並當場移置
      保管該汽車及吊扣其駕駛執照1 年。汽車駕駛人有飲用酒
      類或其他類似物後其吐氣所含酒精濃度超過每公升0.25毫
      克或血液中酒精濃度超過百分之0.05以上者，不得駕車。
      道路交通管理處罰條例第35條第1 項第1 款、道路交通安
      全規則第114 條第2 款分別定有明文。惟依95年2 月5 日
      施行之行政罰法第26條第1 項規定：「一行為同時觸犯刑
      事法律及違反行政法上義務規定者，依刑事法律處罰之。
      但其行為應處以其他種類行政罰或得沒入之物而未經法院
      宣告沒收者，亦得裁處之。」，此乃一行為同時造成刑罰
      法律與行政秩序罰規定發生競合適用之關係時，基於「一
      事不二罰」之法理，經由立法程序確立應以刑罰優先為原
      則，避免行為人承受過度且重複之處罰。此觀該條立法理
      由明確揭示：「一行為同時觸犯刑事法律及違反行政法上
      義務規定時，由於刑罰與行政罰同屬對不法行為之制裁，
      而刑罰之懲罰作用較強，故依刑事法律處罰，即足資警惕
      時，實無一事二罰再處行政罰之必要。且刑事法律處罰，
      由法院依法定程序為之，較符合正當法律程序，應予優先
      適用。但罰鍰以外之沒入或其他種類行政罰，因兼具維護
      公共秩序之作用，為達行政目的，行政機關仍得併予裁處
      ，故為第一項但書規定。」，其理益明。是以前揭行政罰
      法中刑事法律處罰優先且不再處以行政秩序罰之目的，既
      係因為行為人已接受刑罰而足資警惕，且已發生懲罰之作
      用，即無使行為人陷於雙重處罰之不利益，則關於刑事法
      律處罰之範圍自應採取實質認定，凡刑事實體法或程序法
      中所規定客觀上剝奪行為人生命、自由、財產權利，主觀
      上亦因制裁之嚴厲性、痛苦性，其強度足以造成心理強制
      而間接達成矯正教化目的之處遇手段，皆應納入其中，而
      不以形式上符合刑法第32條至第34條所定主刑及從刑種類
      者為限，始與前揭法律規範之意旨相符。
（三）查異議人於97年4 月29日上午7 時5 分許，已因飲用酒類
      達不能安全駕駛動力交通工具之程度，仍騎乘車牌號碼CH
      L-509 號重型機車，行經高雄市○○路前，經警攔檢，測
      得異議人呼氣酒精濃度達每公升0.62毫克，而經臺灣高雄
      地方法院檢察署檢察官以97年度偵字第13488 號為緩起訴
      處分，緩起訴期間為1 年（97年6 月12日至98年6 月11日
      ），並命異議人應於緩起訴處分期間屆滿前3 個月向指定
      之公益團體、地方自治團體或社區提供80小時之義務勞務
      ，上開緩起訴處分期間已期滿而未經撤銷等情，亦有上開
      緩起訴處分書及臺灣高等法院被告前案紀錄表在卷可稽（
      見本院卷第5 、7 頁），則異議人上開違反刑事法律禁止
      規範之犯罪事實既已明確，僅因檢察官採取緩起訴處分之
      替代性刑事處遇手段，未將該案逕行起訴或聲請簡易判決
      處刑，致其後適用之刑事訴訟程序有所區別，然就異議人
      負有向檢察官指定機構提供一定時數之勞務義務觀察，其
      如未在上開指定期間內確實履行義務，依刑事訴訟法第25
      3 條之3 第1 項第3 款之規定，異議人將遭受撤銷緩起訴
      處分之不利益；反之，倘其確實遵守並履行各項緩起訴條
      件，除非合於刑事訴訟法第260 條所定情形之一，否則異
      議人即無再就同一案件遭受刑事訴追之虞。從而，異議人
      已因上開緩起訴處分而剝奪其人身自由，主觀上前揭義務
      勞務亦具有強制性、懲罰性，雖不若易科罰金係以支付金
      錢作為自由刑之替代，惟經由緩起訴處分條件之履行使其
      免於遭檢察官發動起訴程序，仍具有替代刑罰之效果，廣
      義而言，應屬前揭所稱之「實質刑事法律處罰」，而有行
      政罰法第26條第1 項「一事不二罰」規定之適用。是異議
      人因駕駛人酒精濃度超過規定標準之違規行為，依行政罰
      法第26條第1 項前段規定，即應依刑事法律處罰之，已無
      再依上開道路交通管理處罰條例第35條第1 項第1 款裁處
      行政罰鍰之餘地。
（四）又原處分關於吊扣駕駛執照12個月、施以道安講習部分，
      則係預防將來再犯危險之管制罰，而有別於前揭針對已發
      生違規事實科處罰鍰之行政秩序罰，屬行政罰法第26條第
      1 項但書所稱之其他種類行政罰，原處分機關雖不得就該
      同一違規事實再處以罰鍰，然仍得裁處罰鍰以外之行政罰
      ，是原處分機關依道路交通管理處罰條例第35條第1 項第
      1 款、24條第1 項第2 款規定，吊扣駕駛執照12個月、施
      以道安講習部分，自無不合。另本件異議人係飲酒後騎乘
      重型機車，而異議人為領有重型機車駕駛執照之駕駛人，
      此有機車駕駛人查詢資料1 紙在卷可憑（見本院卷第8 頁
      ），原處分上開吊扣駕駛執照12個月之處分，應係指吊扣
      重型機車駕駛執照，併予指明。
四、綜上，原處分機關裁處異議人罰鍰45,000之行政罰，於法未
    合，又原處分機關裁處異議人吊扣重型機車駕駛執照12個月
    及施以道安講習部分，於法並無不合，惟原處分既有上述瑕
    疵，自無可維持，應由本院將原處分撤銷，並依道路交通管
    理處罰條例第35條第1 項第1 款、第24條第1 項第2 款之規
    定，自為裁定如主文第2 項所示。
五、據上論斷，應依道路交通案件處理辦法第20條前段，裁定如
    主文。
中    華    民    國    98    年    11    月    30    日
                    交通法庭  法  官  林依蓉
以上正本證明與原本無異。
如不服本裁定，應於收受送達後5 日內向本院提出抗告狀。
中    華    民    國    98    年    11    月    30    日
                              書記官  邱靜銘


司法院資訊處製作；財團法人民間司法改革基金會備份。
